【裁判字號】    98,台上,3558
【裁判日期】    980625
【裁判案由】    違反貪污治罪條例等罪
【裁判全文】
最高法院刑事判決            九十八年度台上字第三五五八號
上  訴  人  台灣高等法院高雄分院檢察署檢察官
被      告  甲○○
上列上訴人因被告違反貪污治罪條例等罪案件，不服台灣高等法
院高雄分院中華民國九十七年四月十六日第二審更審判決（九十
六年度重上更(六)字第九五號，起訴案號：台灣高雄地方法院檢察
署八十七年度偵字第一二五八五、一七一二七號），提起上訴，
本院判決如下：
    主  文
原判決撤銷，發回台灣高等法院高雄分院。
    理  由
本件原判決以公訴意旨略以：被告甲○○自民國七十九年三月間
起，迄八十七年二月間止，擔任高雄縣旗山鎮鎮長，為依據法令
從事公務之人，竟意圖為不法利益，與其舅舅蔡國忠，基於概括
之犯意，自八十四年間起至八十六年間止，指示旗山鎮公所課員
莊文漢及葉慶輝，將該鎮公所所發包如原判決附表所示之「旗山
鎮八十四年度撫育綠化補植樹苗工程」等九件工程交由蔡國忠承
作，且被告明知「復綠種苗園」及「綠豐花園」二家廠商均同意
為蔡國忠陪標，仍在各該簽呈上批示「由旗美、復綠、綠豐三家
比價辦理」，莊文漢、葉慶輝即通知蔡國忠前來辦理比價程序，
而任蔡國忠覓「復綠種苗園」及「綠豐花園」等二家廠商陪標，
九件工程款共計新台幣（下同）三百六十三萬一千九百三十元。
又被告為挪用高雄縣政府環境保護局於八十六年九月十日補助旗
山鎮公所辦理口蹄疫病死豬計劃經費，竟指示莊文漢於八十六年
九月二十二日之簽呈上，偽簽八十六年八月一日上午九時於高雄
縣政府環境保護局召開口蹄疫病死豬補助經費協調會，會中指示
補助款之餘額可由各鄉鎮自行統籌應用等不實內容，被告即據以
將上開補助款用以支付「旗山鎮運動公園及體育場樹幹防治白蟻
塗漆工程」、「旗山鎮○○路、延平一路、大德路、垃圾場進場
道路行道樹塗防蟻漆美化工程」等二項工程之工程款共計八十二
萬八千七百元，足生損害該補助專款之專用性。因認被告涉犯（
修正前）貪污治罪條例第六條第一項第四款、刑法第二百十三條
罪嫌云云。經審理結果，以不能證明被告犯罪，因而撤銷第一審
關於被告部分之科刑判決，改判諭知被告無罪，固非無見。
惟查：(一)、被告或共犯之自白，倘非出於強暴、脅迫、利誘、詐
欺、違法羈押或其他不正之方法取得者，即具證據能力，僅不得
作為有罪判決之唯一證據，而應調查其他必要之補強證據，以察
其是否與事實相符，苟經補強證據足以證明自白之真實性，自得
採為證據。又證人之陳述有部分前後不符或相互間有所歧異時，
究竟何者為可取，法院仍應本其自由心證予以斟酌，非謂一有不
符或矛盾，即應認其全部均為不可採信。關於公訴意旨所指被告
與已判決確定之共同被告莊文漢（業經原審上訴審判處罪刑確定
）偽簽「口蹄疫病死豬補助經費協調會」不實事項部分，原判決
固以證人莊文漢證述內容，前後不一，自難僅憑莊文漢有瑕疵可
指之供述，即認被告應負共同登載不實事項於公文書之罪責，而
為被告有利之認定。然查高雄縣政府環境保護局未曾於八十六年
八月一日召開口蹄疫補助款之相關會議，雖該局召開有關此補助
款之會議共二次，但均未指示其經費餘額可由各鄉鎮自行統籌運
用等情，業經該局函覆明確，有該局九十四年十月二十八日高縣
環六字第0940036203號函在卷可按。共同被告莊文漢於八十六年
九月二十二日出具之簽呈上所為簽註內容確屬不實，亦為原判決
所是認（見原判決第十二頁，理由五之(三)）。再依卷內資料，證
人莊文漢於法務部調查局高雄縣調查站（下稱調查站）調查及檢
察官偵查中已供承：被告指示伊於八十六年九月二十二日之簽呈
上為不實之登載，佯載於八十六年八月一日上午九時在該局召開
口蹄疫病死豬補助經費協調會，會中指示補助款之餘額可由各鄉
鎮自行統籌應用之不實事項，被告於該簽呈上批准後，即據以將
上開補助款用以支付「旗山鎮運動公園及體育場樹幹防治白蟻塗
漆工程」、「旗山鎮○○路、延平一路、大德路、垃圾場進場道
路行道樹塗防蟻漆美化工程」等二項工程等情（見偵字第一二五
八五號卷第一一九、一四三、一四四頁），復有莊文漢之自白書
、八十六年九月二十二日簽呈影本（見同上卷第一０五、一三０
、一三一頁），及「行道樹塗防蟻漆美化工程」、「中華路、延
平一路、大德路、垃圾場進場道路行道樹塗防蟻漆美化工程」二
項工程之合約書、驗收報告表、驗收證明書、完工報告書、生旺
園藝企業有限公司（負責人為陳德）出具之統一發票影本附卷
可按。再參諸上揭八十六年九月二十二日莊文漢之簽呈中，該公
所財政課長已在簽呈上加註「請附上級補助公文影本，如無特定
財源建請暫緩補助」，主計單位亦加註「所簽餘款由鄉鎮自行統
籌運用，請依上級指示規定及首長批示」等字句。證人黃權彩（
即主計主任）於第一審並證稱：「當時我有要求要有依據才可以
這樣挪用，原則上是專款專用。後來我有看見簽呈上記載有召開
口蹄疫會議，我才簽章……不知他何以會作此一記載。是因專款
專用，我要求擬簽人提出依據」等語。依證人黃權彩所證及其等
加註內容，財政課長及主計主任已分別對莊文漢所擬簽呈加註得
統籌運用之內容，分別表示意見，要求依法行事，慎重處理。莊
文漢僅係該鎮公所之課員，就屬鎮公所之前開補助款經費之運用
並無自行決定之權，其擅行將該補助款經費挪作支付其他工程，
對其並無任何實益，尤以財政課長及主計主任已分別對簽呈內容
加註意見，莊文漢若非獲得被告之指示，豈敢再繼續堅持？被告
身為旗山鎮鎮長，且已擔任多年，對經費運用法規應知之甚詳，
自應特別注意加以查明後依法辦理，其竟未加查證，即在簽呈上
批示「一如擬、二切實執行、三可」等字句，動機如何？非無可
疑。再參諸莊文漢於前揭自白書及於調查站供述：被告於八十六
年十月間為配合縣議員、鎮長選舉，而整頓環境，因而指示辦理
「中山公園、延平一路、中華路、垃圾場進場道路行道樹塗漆工
程」，又因補助款尚未核撥，私下向陳德要求配合先行僱工整
理等情，被告是否為先行支付上揭工程款，乃思動用該口蹄疫之
補助款，而有指示莊文漢於八十六年九月二十二日之簽呈上為不
實登載之動機？莊文漢於調查站及檢察官偵查中之自白，得否與
證人黃權彩前揭不利於被告之供詞及扣案之上開簽呈暨案內其他
相關證據資料，相互補強，而使檢察官該部分起訴之犯罪事實獲
得確信，自有詳加研求之必要。又證人莊文漢之供詞，前後縱非
全然一致，然其於調查站及檢察官偵查中，關於被告指示伊於八
十六年九月二十二日之簽呈上為不實之登載，佯載於八十六年八
月一日上午九時在該局召開口蹄疫病死豬補助經費協調會，會中
指示補助款之餘額可由各鄉鎮自行統籌應用之不實事項等基本事
實之陳述，果與真實性無礙時，則仍非不得予以採信，原判決未
詳予勾稽以定其取捨，悉予摒棄不採，難謂已符採證法則，遽為
有利於被告之論斷，於法自有未合。(二)、判決書應記載判決之理
由，其所載理由，仍不能憑以斷定其所為論述之根據者，即屬理
由不備。原判決雖採信被告之辯解，並以其附表編號二、三兩項
工程均由莊文漢簽請核示，經旗山鎮公所秘書鄭文程核可，所蓋
「甲○○二」之印章，係由鄭文程所保管，且無被告之批示，被
告並未參與；而附表編號五、八、九之工程，均由莊文漢簽請「
本項工程，擬以估價單採議價方式，由合格廠商承包」，經由秘
書鄭文程轉呈被告批示，被告僅批示「可」或「如擬，確實執行
」，即交由下屬執行，嗣莊文漢製作議價完成之簽呈，則均蓋有
「甲○○二」之印章，該三件工程議價完成後，被告並未參與後
續程序，亦無證據顯示被告有積極或參與登載不實之行為。證人
莊文漢此部分不利於被告之證言，顯與證人鄭文程之證述及上開
工程之簽呈內容不合，難認其證言與事實相符，而為被告有利之
認定。然查證人莊文漢於調查站調查時已供稱：「鎮長甲○○都
指示我，指定給他舅舅旗美種苗園負責人蔡國忠承作，事後再補
辦發包手續，蔡國忠再找另外二家包商陪標，以符合發包手續」
、「都是由甲○○指名給蔡國忠承包，而蔡國忠又找二家廠商陪
標，以完成形式上比價手續」、「（問：旗山鎮八十四年度撫育
綠化補植樹苗工程、八十四年旗山鎮消除髒亂點工程、環境衛生
清潔髒亂點整理及綠化工程＜八十五年＞、八十五年及八十六年
登革熱噴藥防治工作工程、旗山鎮運動公園及體育場樹幹防治白
蟻塗漆工程，上述工程發包業務是否為你承辦？發包情形如何？
）上述工程確為我承辦發包業務，而鎮長甲○○皆指示我將前述
工程指定交由他舅舅蔡國忠（旗美種苗園負責人）承作，然後蔡
國忠並找復綠種苗園及綠豐花園二家來陪標，以完成形式上的比
價手續」；於偵查中證稱：「他（甲○○）是交待我，這些工程
要我通知他舅舅蔡國忠來議價，手續要做成合法」、「請蔡國忠
自己去找有無陪標者，如果他找不到，就幫他找」（見偵字第一
二五八五號卷第十七至十九、二十二、一一七、三十六頁）；於
第一審聲押庭時復稱：「這些都是低於八十萬（元）的小型僱工
，過去皆用議價方式，因蔡國忠是鎮長的舅舅所以叫他來議價，
另找二家來議價」、「（問：是你自己要如此做或鎮長指示？）
是鎮長指示，我只是小職員奉命行事」（見八十七年度聲羈字第
三０三號卷第六、七頁）。又證人蔡國忠在調查時及偵查中供稱
：「莊文漢有通知我前往投標」、「甲○○是我外甥，我大姊的
兒子……是民政課莊文漢通知我去承包……是因為比價、議價，
需要有三家廠商，所以他們同意，如果我有需要，可借用他們名
義參與比價、議價」（見偵字第一二五八五號卷第二十五、三十
八、三十九、一七一頁），於第一審聲押庭時證稱：「（問：莊
文漢如何使你取得工程？）是另找二家來陪標，交與莊文漢，但
他也有通知復綠、綠豐，由我交與莊文漢去議價」、「是我託這
二家寫估價單完成形式上議價」等語（見八十七年度聲羈字第三
０三號卷第七、八頁）；證人邱勝添於偵查中亦證稱其並未向旗
山鎮公所承包上揭工程，僅係借牌予蔡國忠陪標等情（見同上偵
查卷第五十一至五十三頁）。上開莊文漢、蔡國忠所證，已指被
告為達指定親舅舅蔡國忠所經營之旗美種苗園獨家取得工程之目
的，由被告指示莊文漢逕通知蔡國忠參與比價或議價程序，並囑
蔡國忠應另覓二家廠商佯為形式上陪同比價，乃明知蔡國忠找來
之「復綠種苗園」及「綠豐花園」均僅係同意蔡國忠之陪標廠商
，廠商間本無競標比價意思，連續自八十四年間迄八十六年間止
，將該鎮公所所發包之上揭工程，交由蔡國忠所經營之旗美種苗
園承包，並由莊文漢於其職務上所掌之比價紀錄表及得標簽呈上
，登載此一不實比價、議價程序及開標結果等情。證人莊文漢、
蔡國忠、邱勝添等人之證述，並有相關之簽呈及工程合約等資料
影本在卷可憑（見更(三)卷第一一二、一一五、一一六、一一七、
一二三、一二四頁及外放證物）。原審對於證人莊文漢、蔡國忠
、邱勝添等人之證述，何以不能採為不利於被告之證據，並未詳
加調查審認，並載明其理由，僅以上揭工程，或係由旗山鎮公所
秘書鄭文程核可，所蓋「甲○○二」之印章，係由鄭文程所保管
，並無被告之批示；或以工程議價完成後，被告並未參與後續程
序，即謂被告與莊文漢間無共同登載不實之犯意聯絡，而不需負
共同正犯責任，難謂適法。此項違誤，本院前次發回意旨業經指
明，本次更審判決猶未詳予論斷，以致瑕疵依然存在，仍屬無可
維持。檢察官上訴意旨執以指摘，非無理由，應認原判決仍有撤
銷發回更審之原因。至於被告其餘被訴部分，因公訴人認有裁判
上一罪關係，基於審判不可分，應一併發回。
據上論結，應依刑事訴訟法第三百九十七條、第四百零一條，判
決如主文。
中    華    民    國  九十八  年    六    月  二十五  日
                      最高法院刑事第九庭
                          審判長法官  邵  燕  玲
                                法官  李  伯  道
                                法官  孫  增  同
                                法官  李  英  勇
                                法官  林  俊  益
      本件正本證明與原本無異
                                      書  記  官
中    華    民    國  九十八  年    六    月   三十   日
                                                     ｍ


司法院資訊處製作；財團法人民間司法改革基金會備份。
